<!--
BORRADOR — no incluido en _bookdown.yml todavía.

Propósito: sección "## Aplicación con datos reales" para insertar en
07-Inferencia_Bayesiana.Rmd, entre "### Criterios de información LOO y WAIC"
y "## Resumen".

Convención de ejecución de este archivo (a pedido explícito):
  - Los chunks de R SÍ se ejecutan (eval=TRUE): leen objetos .rds ya
    guardados de un ajuste real y producen tablas/figuras genuinas al
    renderizar el libro. No se reejecuta ningún ajuste de Stan.
  - Los chunks de R NO muestran su código (echo=FALSE): el lector ve
    únicamente la tabla o la figura resultante, no el código que la lee
    ni la produce.
  - La única excepción es el programa Stan de referencia (cod-ejemplo-stan):
    no es "código que lee resultados" sino el modelo mismo, documentado
    como en el resto del capítulo, por lo que permanece visible dentro de
    su caja ::: {.exercise}. Las tablas y figuras, al no mostrar código,
    ya no van en cajas ::: {.exercise} (reservadas para código visible);
    quedan numeradas como Tabla/Figura a través de knitr::kable(caption=...)
    y fig.cap, siguiendo la convención multi-formato ya usada en el
    Capítulo 5 (format explícito, kable_styling() solo fuera de "pipe").

Insumos (ya versionados en el repo, ver Data/ejemplos_reales/README.md):
  Data/ejemplos_reales/BRB_2024/Modelo_worldpop_V03.stan
  Data/ejemplos_reales/BRB_2024/05_stan_summary.rds
  Data/ejemplos_reales/BRB_2024/06_posterior_draws_core.rds
  Data/ejemplos_reales/BRB_2024/03_prediccion_poblation_bayes.rds
  Data/ejemplos_reales/BRB_2024/04_theta_group_age.rds

Deliberadamente el país de origen de estos resultados no se menciona en la
prosa (a pedido explícito); las rutas de archivo sí son literales, porque
el código debe poder ejecutarse tal cual contra los .rds del repositorio.

PENDIENTE ANTES DE FUSIONAR A 07-Inferencia_Bayesiana.Rmd:
  1. Renderizar este archivo con R + rstan/bayesplot/posterior instalados
     para confirmar que cada chunk corre sin errores contra los .rds reales
     y que las tablas/figuras se ven como se espera.
  2. Revisar que los nombres de columna asumidos (cont_pers, hh_2021,
     parish_value, parish_label, densidad_pop, estimacion_mean,
     estimacion_median, Sex, group_age, orden, theta, theta_sd) coincidan
     exactamente con los .rds reales (se tomaron de Data/ejemplos_reales/
     README.md, no se inspeccionaron los .rds directamente en este entorno).
  3. Decidir si conviene mostrar la tabla de agregación territorial completa
     o solo una parte (depende de cuántas unidades resulten).
-->

## Aplicación con datos reales

Todos los ejemplos de código presentados hasta aquí en este capítulo son ilustrativos: reproducen la sintaxis y la lógica de cada paso, pero no están conectados a un ajuste real del modelo. Esta sección cierra esa brecha con un caso completo, de principio a fin, construido a partir de las salidas efectivamente producidas por un ajuste del modelo Poisson-lognormal sobre datos censales reales, en el marco de un proyecto de asistencia técnica de CEPAL de los descritos en la Sección \@ref(stan-implementacion). Las tablas y figuras que siguen se generan directamente a partir de objetos guardados de ese ajuste —el resumen posterior completo, las muestras posteriores de los parámetros estructurales y las predicciones finales por unidad de área—, sin necesidad de instalar `rstan` ni reejecutar el modelo; el código que las produce no se muestra, de modo que la atención quede en el resultado y no en la mecánica de lectura de archivos, ya cubierta en términos generales en la Sección \@ref(cap-inferencia). El país de origen de estos resultados no se identifica individualmente en el texto, en la misma línea en que el resto del capítulo se refiere de forma colectiva a los países donde se ha aplicado esta metodología.

### El programa Stan efectivamente ajustado

El Código \@ref(exr:cod-ejemplo-stan) reproduce, sin modificaciones, el programa Stan que produjo los resultados utilizados en esta sección. Su estructura es la misma desarrollada en la Sección \@ref(stan-implementacion) —los mismos cinco bloques, la misma notación $D_{obs}$/$D_{tot}$/$P$/$Q$—, con tres diferencias menores propias de una versión de producción algo anterior: declara los arreglos con la sintaxis `tipo variable[N]` en lugar de `array[N] tipo variable`; trunca la densidad predictiva directamente en `generated quantities` mediante `fmin(densidad_hat[d], 20)` —una instancia concreta de la restricción demográfica $\tilde{\delta}_i=\min(\delta_i^*,\delta_{\max})$ discutida en la Sección \@ref(sobredispersion-offset), aquí con $\delta_{\max}=20$ personas por estructura— en lugar de aplicarla como paso posterior; y no calcula `log_lik`, por lo que este ajuste en particular no admite los criterios LOO/WAIC de la Sección \@ref(stan-implementacion) sin volver a ejecutar el modelo.

::: {.exercise #cod-ejemplo-stan name="Programa Stan de un ajuste real"}

```stan
data {
  int<lower=1> D_obs; // Número de UGMs observadas en el censo
  int<lower=1> D_tot; // Número de UGMs en el pais
  int<lower=1> P; // Cantidad de regresores en los efectos fijos
  int<lower=1> Q; // Cantidad de efectos aleatorios
  int<lower=0> Y_obs[D_obs]; // Conteos de poblacion observada por UGM
  int<lower=0> V_obs[D_obs]; // Número de estructuras observadas en la UGM
  int<lower=0> V_tot[D_tot]; // Número de estructuras en la covariable satelital
  matrix[D_obs, P] X_obs; // Matriz de covariables en las UGMs observadas
  matrix[D_tot, P] X_tot; // Matriz de covariables en todas las UGMs del pais
  matrix[D_obs, Q] Z_obs; // Matriz de dummies para los efectos aleatorios en las UGMs observadas
  matrix[D_tot, Q] Z_tot; // Matriz de dummies para los efectos aleatorios en todas las UGMs del pais
}

parameters {
  vector[P] beta; // Vector de coeficientes de regresión de los efectos fijos
  vector[Q] gamma; // Vector de coeficientes de los efectos aleatorios
  real<lower=0> sigma; // Desviación estándar para la distribución log-normal
  real<lower=0> sigmaU; // Desviación estándar para los efectos aleatorios
  vector<lower=0>[D_obs] densidad; // Densidad poblacional para las UGMs observadas
}

transformed parameters {
  vector<lower=0>[D_obs] lambda; // Parámetro de la distribución Poisson
  vector[D_obs] lp; // Parámetro lineal de la distribución log-normal

  lp = X_obs * beta + Z_obs * gamma;

  for (d in 1:D_obs) {
    lambda[d] = densidad[d] * V_obs[d];
  }

}

model {
  // Priors
  gamma ~ normal(0, sigmaU);
  beta ~ normal(0, 1);
  sigma ~ cauchy(0, 2.5);
  sigmaU ~ normal(0, 1);
  // Likelihood
  Y_obs ~ poisson(lambda);

  // Log-normal distribution for densidad
  densidad ~ lognormal(lp, sigma);
}

generated quantities {
  vector[D_tot] lp_tot;
  real<lower=0> densidad_hat[D_tot]; // Predicción de la densidad de todas las UGMs del país
  int<lower=0> Y_tot[D_tot]; // Conteos de población observada por UGM en todo el país

  lp_tot = X_tot * beta + Z_tot * gamma;

  for (d in 1:D_tot) {
    densidad_hat[d] = lognormal_rng(lp_tot[d], sigma);
    densidad_hat[d] = fmin(densidad_hat[d], 20);
    Y_tot[d] = poisson_rng(densidad_hat[d] * V_tot[d]);
    }
}
```

:::

```{r ejemplo-insumos, echo=FALSE, eval=TRUE, message=FALSE, warning=FALSE}
library(tidyverse)
library(bayesplot)
library(posterior)
library(knitr)
library(kableExtra)

formato_tabla <- if (knitr::is_latex_output()) {
  "latex"
} else if (knitr::is_html_output()) {
  "html"
} else {
  "pipe"
}

ruta_base <- "Data/ejemplos_reales/BRB_2024"

# Resumen posterior completo (equivalente a summary(stan_model)$summary)
stan_summary <- readRDS(file.path(ruta_base, "05_stan_summary.rds"))

# Muestras posteriores por cadena para los parámetros estructurales
# (equivalente a rstan::extract(stan_model, permuted = FALSE))
draws_core <- readRDS(file.path(ruta_base, "06_posterior_draws_core.rds"))

# Estimación final de población por unidad de área (ED)
pred_area <- readRDS(file.path(ruta_base, "03_prediccion_poblation_bayes.rds"))

# Estructura por grupo etario y sexo (theta), ligada a la notación del Capítulo 6
theta_edad <- readRDS(file.path(ruta_base, "04_theta_group_age.rds"))
```

### Diagnóstico de convergencia con salidas reales

El objeto que contiene el resumen posterior completo tiene la misma estructura que la matriz devuelta por `summary(stan_model)$summary` en la Sección \@ref(cap-inferencia): una fila por parámetro o cantidad generada —incluyendo, en este ajuste, todas las densidades latentes, intensidades y conteos predichos, no solo los parámetros estructurales— y las columnas `mean`, `se_mean`, `sd`, los cuantiles, `n_eff` y `Rhat` descritas en esa sección.

```{r ejemplo-rhat-calculo, echo=FALSE, eval=TRUE, message=FALSE, warning=FALSE}
rhat_vals  <- stan_summary[, "Rhat"]
n_eff_vals <- stan_summary[, "n_eff"]
problematicos <- rhat_vals[rhat_vals > 1.01]
```

De los `r length(rhat_vals)` parámetros y cantidades generadas del ajuste, `r length(problematicos)` superan el umbral recomendado $\hat{R} < 1{,}01$ discutido en el Capítulo \@ref(cap-diagnostico); el tamaño efectivo de muestra osciló entre `r round(min(n_eff_vals, na.rm = TRUE))` y `r round(max(n_eff_vals, na.rm = TRUE))`, con una mediana de `r round(median(n_eff_vals, na.rm = TRUE))`. La Figura \@ref(fig:ejemplo-rhat-hist) muestra la distribución completa de $\hat{R}$.

```{r ejemplo-rhat-hist, echo=FALSE, eval=TRUE, fig.cap="Distribución de Rhat sobre la totalidad de parámetros y cantidades generadas de un ajuste real."}
bayesplot::mcmc_rhat_hist(rhat_vals)
```

Las muestras posteriores de los parámetros estructurales de baja dimensión ($\boldsymbol{\beta}$, $\boldsymbol{\gamma}$, $\sigma$, $\sigma_U$), organizadas como un arreglo iteración × cadena × parámetro —el mismo formato que produce `rstan::extract(stan_model, permuted = FALSE)`—, permiten inspeccionar visualmente la mezcla de las cadenas sin cargar el objeto `stanfit` completo. La Figura \@ref(fig:ejemplo-trace) reproduce los *trace plots* de la Sección \@ref(cap-diagnostico) sobre $\sigma$ y $\sigma_U$, y la Figura \@ref(fig:ejemplo-acf) su función de autocorrelación.

```{r ejemplo-trace, echo=FALSE, eval=TRUE, fig.cap="Trace plots de sigma y sigmaU sobre las cuatro cadenas de un ajuste real."}
bayesplot::mcmc_trace(draws_core, pars = c("sigma", "sigmaU"))
```

```{r ejemplo-acf, echo=FALSE, eval=TRUE, fig.cap="Autocorrelación de sigma y sigmaU sobre las cuatro cadenas de un ajuste real."}
bayesplot::mcmc_acf(draws_core, pars = c("sigma", "sigmaU"), lags = 20)
```

Obsérvense ambos diagnósticos en conjunto: si el histograma de $\hat{R}$ se concentra por debajo de 1,01 y las trazas de $\sigma$ y $\sigma_U$ muestran el patrón de "oruga peluda" descrito en la Sección \@ref(cap-diagnostico), el ajuste puede considerarse convergido para los fines de este ejemplo. Como el objeto Stan original no fue conservado —solo estos resúmenes ya calculados, según se documenta en `Data/ejemplos_reales/README.md`—, no es posible recalcular aquí los diagnósticos específicos de HMC (divergencias, E-BFMI) ni los criterios LOO/WAIC, que requieren el `stanfit` completo o el vector `log_lik`, ausente en este programa Stan.

### Estimaciones y agregación territorial con salidas reales

La estimación final de población por unidad de área contiene, entre otras columnas, el conteo censal observado, el número de estructuras y las estimaciones puntuales —media y mediana posteriores— de la Sección \@ref(cap-inferencia). La Tabla \@ref(tab:ejemplo-totales) compara el total censal con el total estimado por el modelo, y la Tabla \@ref(tab:ejemplo-agregacion) agrega esas mismas estimaciones a la unidad territorial de nivel superior, siguiendo el mismo procedimiento de la Sección \@ref(cap-inferencia).

```{r ejemplo-totales, echo=FALSE, eval=TRUE, message=FALSE, warning=FALSE}
totales_nacionales <- pred_area %>%
  summarise(
    `N.º de unidades`   = n(),
    `Total censal`      = sum(cont_pers, na.rm = TRUE),
    `Total (media)`     = sum(estimacion_mean, na.rm = TRUE),
    `Total (mediana)`   = sum(estimacion_median, na.rm = TRUE)
  )

tabla_totales <- totales_nacionales %>%
  knitr::kable(
    format   = formato_tabla,
    digits   = 0,
    align    = "c",
    booktabs = TRUE,
    caption  = "Comparación entre el conteo censal y la estimación del modelo, agregados a nivel nacional."
  )

if (formato_tabla != "pipe") {
  tabla_totales <- tabla_totales %>%
    kableExtra::kable_styling(latex_options = "hold_position", full_width = FALSE)
}

tabla_totales
```

```{r ejemplo-agregacion, echo=FALSE, eval=TRUE, message=FALSE, warning=FALSE}
estimaciones_agregadas <- pred_area %>%
  group_by(parish_value, parish_label) %>%
  summarise(
    `N.º de unidades`  = n(),
    `Total censal`     = sum(cont_pers, na.rm = TRUE),
    `Total (media)`    = sum(estimacion_mean, na.rm = TRUE),
    `Densidad media`   = mean(densidad_pop, na.rm = TRUE),
    .groups = "drop"
  ) %>%
  arrange(desc(`Total (media)`)) %>%
  rename(`Unidad territorial` = parish_label) %>%
  select(-parish_value)

tabla_agregacion <- estimaciones_agregadas %>%
  knitr::kable(
    format   = formato_tabla,
    digits   = 1,
    align    = "c",
    booktabs = TRUE,
    caption  = "Estimación de población agregada a la unidad territorial de nivel superior."
  )

if (formato_tabla != "pipe") {
  tabla_agregacion <- tabla_agregacion %>%
    kableExtra::kable_styling(latex_options = "hold_position", full_width = FALSE)
}

tabla_agregacion
```

La comparación entre el total censal y el total estimado a nivel nacional (Tabla \@ref(tab:ejemplo-totales)) cuantifica, con datos reales, la misma asimetría agregada discutida en la Sección \@ref(cap-inferencia) al comparar la media y la mediana posteriores; la Tabla \@ref(tab:ejemplo-agregacion) es la contraparte, con datos genuinos, del Código \@ref(exr:cod-agregacion-geografica).

### Estructura por edad y sexo

La Tabla \@ref(tab:ejemplo-theta) muestra un ejemplo real de salida para el vector $\boldsymbol{\theta}$ introducido en el Capítulo \@ref(cap-conteos): una proporción y su desviación estándar posterior por combinación de sexo y grupo etario.

```{r ejemplo-theta, echo=FALSE, eval=TRUE, message=FALSE, warning=FALSE}
tabla_theta <- theta_edad %>%
  arrange(Sex, orden) %>%
  select(Sexo = Sex, `Grupo etario` = group_age, theta, theta_sd) %>%
  knitr::kable(
    format   = formato_tabla,
    digits   = 3,
    align    = "c",
    booktabs = TRUE,
    caption  = "Proporción posterior (theta) por sexo y grupo etario, de un ajuste real."
  )

if (formato_tabla != "pipe") {
  tabla_theta <- tabla_theta %>%
    kableExtra::kable_styling(latex_options = "hold_position", full_width = FALSE)
}

tabla_theta
```

### Síntesis

Este ejemplo reunió, sobre un ajuste real, los mismos pasos desarrollados de forma ilustrativa a lo largo del capítulo: el programa Stan (Sección \@ref(stan-implementacion)), el resumen posterior y el diagnóstico de convergencia mediante $\hat{R}$ y ESS, la inspección visual de las cadenas, y la construcción de estimaciones puntuales agregadas a un nivel territorial superior. Las diferencias respecto al código ilustrativo —la ausencia de `log_lik`, la sintaxis de arreglos algo anterior, la restricción $\delta_{\max}=20$ aplicada dentro del propio programa Stan— son recordatorios de que, en la práctica, cada aplicación adapta la especificación general a las herramientas y los datos disponibles en el momento del ajuste, sin alterar la estructura estadística subyacente descrita en el Capítulo \@ref(cap-conteos). El Capítulo \@ref(cap-diagnostico) retoma varios de estos mismos objetos para completar los diagnósticos que aquí no pudieron reproducirse por no disponer del `stanfit` completo.
